臺灣臺南地方法院民事判決　　　　　　　96年度重訴字第73號
原　　　告　丙○○
　　　　　　甲○○
共　　 同
訴訟代理人　黃厚誠律師
被　　　告　臺南市農會
法定代理人　戊○○
訴訟代理人　張文嘉律師
上列當事人間請求塗銷抵押權登記事件，經本院於民國96年3月
13日言詞辯論終結，判決如下：
    主  文
被告應會同原告丙○○、甲○○二人將如附表所示土地登記於被
告之抵押權分別移轉登記予原告丙○○00000000分之0000000、
甲○○00000000分之0000000。
訴訟費用由被告負擔。
    事實及理由
一、按「原告於判決確定前，得撤回訴之全部或一部。但被告已
    為本案之言詞辯論者，應得其同意。訴之撤回，．．．係以
    書狀撤回者，自．．．撤回書狀送達之日起，十日內未提出
    異議者，視為同意撤回。」民事訴訟法第262條第1、4項分
    別定有明文。本件起訴時原告為丙○○、甲○○、乙○○
    、丁○○，有起訴狀一紙可稽；嗣於96年2月14日原告依上
    開民事訴訟法第262條第1項之規定以書狀撤回原告乙○○、
    丁○○部分之訴訟，並逕將撤回狀繕本送達被告，被告並未
    於十日內提出異議，依上開民事訴訟法第262條第4項之規定
    ，即視為被告同意此部分之撤回，合先敘明。
二、原告起訴主張：（一）被告與原告2人及訴外人乙○○、丁○○、陳大成、陳志成等6人之被繼承人陳進興間借款新台
    幣（下同）9,000,000元之所有主、從債務，業經被告於民
    國93年9月7日以原告丙○○於被告之存款債權6,140,646元
    、原告甲○○於被告之存款債權5,290,457元、訴外人乙○○於被告之存款債權1,344,158元及訴外人丁○○於被告之
    存款債權109,058元，共計12,884,319元主張抵銷後，全部
    消滅。而查坐落台南市○○區○○段568、611、612、613
    、614、615及720地號等7筆土地，因原告2人與訴外人乙○○、丁○○、陳大成、陳志成等共6人之被繼承人陳進興基
    於前揭借款債務，設定抵押權予被告，擔保前揭之被告債權
    。該7筆土地於陳進興歿後（民國89年10月19日歿），均分
    割繼承登記於訴外人陳大成1人名下。（二）按「繼承人對
    於被繼承人之債務，負連帶責任。繼承人相互間對於被繼承
    人之債務，除另有約定外，按其應繼分比例負擔之。」民法
    第1153條第1、2項定有明文。是而原告2人與訴外人乙○○
    、丁○○、陳大成、陳志成等6繼承人間內部對於被繼承人
    陳進興之債務依法應各負擔6分之1。復按「連帶債務人中之
    一人，因清償、代物清償、提存、抵銷或混同，致他債務人
    同免責任者，得向他債務人請求償還各自分擔之部分，並自
    免責時起之利息。」、「前項情形，求償權人於求償範圍內
    ，承受債權人之權利。」、「抵銷，應以意思表示，向他方
    為之。其相互間債之關係，溯及最初得為抵銷時，按照抵銷
    數額而消滅。」分為民法第281條、第335條第1項所明定。
    查本件被告於民國93年9月7日為抵銷之意思表示時，該時訴
    外人陳大成雖已死亡（民國91年6月28日歿），惟依前揭法
    條規定，抵銷之始點溯及於被繼承人陳進興死亡，即民國89
    年10月19日時即為抵銷，原告2人及訴外人乙○○、丁○○
    、陳大成、陳志成等6人繼承陳進興所負對被告之連帶借款
    債務因之溯及於民國89年10月19日消滅。既因抵銷而使債務
    消滅者僅原告2人及訴外人乙○○、丁○○，致訴外人陳大
    成及陳志成同免責任，則依民法第281條之規定，訴外人陳
    大成及陳志成未分擔被繼承人陳進興對被告之債務各6分之1
    部分（合計3分之1），原告2人自得請求其負償還之責，併
    於求償範圍內，承受債權人即被告之權利。（三）原告2人
    對被告之存款債權因被告行使抵銷，溯及於民國89年10月19
    日消滅，而致全體繼承人同免責任，依民法第281條、第335
    條第1項之規定及上開最高法院判例意旨，原告2人自得就其
    他繼承人應分擔被繼承人陳進興對被告之債務請求其負償還
    之責，併於原告2人之求償範圍內，承受被告之權利，包括
    主、從權利，即包含前揭土地上被告之抵押權。（四）原告
    2人為依前述規定辦理抵押權移轉登記，前向台南市安南地
    政事務所函請釋示，經該事務所覆函表示須雙方會同檢附他
    項權利移轉契約等相關證件辦理或經訴訟取得抵押權移轉確
    定判決辦理；嗣再向被告請求會同辦理抵押權移轉登記，惟
    遭被告拒絕。是原告提起本件訴訟，請求被告依原告2人經
    抵銷之數額比例，移轉登記如附表所示之抵押權權利範圍，
    自有權利保護之必要，亦屬正當。爰依民法第1153第1、2項
    、第281條第2項之規定提起本件訴訟，並聲明：被告應會同
    原告丙○○、甲○○二人將如附表所示土地被告之抵押權分
    別移轉登記予原告丙○○00000000分之0000000、甲○○
    00000000分之0000000。
三、被告則以：「（一）八十九年十月十九日原告被繼承人陳進
    興去世時，積欠被告之債務為本金九百萬元加八十六年一月
    六日起至八十九年十月十九日止按年利率十一．六%計算之
    利息，及加按年利率十一‧六%之二十%計算之違約金 (逾期
    六個月以內者按年利率十一‧六%之十%計算之違約金)，再
    加上八十九年十月十九日至九十三年九月七日被告支付原告
    之存款利息 (註: 八十九年十月十九日至九十三年九月七日
    之存款利息被告已經支付原告，因抵銷溯及於陳進興死亡時
    生效，被告對於陳進興之債權只能計息至陳進興死亡時，則
    從陳進興死亡至九十三年九月七日被告主張抵銷之日止，被
    告已支付原告之存款利息，原告應返還被告)，則原告及其
    他繼承人、連帶保証人應連帶償還被告之金額約為一千五百
    萬元，陳進興去世後，其積欠被告之債務共有七名債務人，
    即其六名子女及連帶保証人張彩雲，以一千五百萬元計算，
    由七名債務人負擔，則每人應分擔金額約為二百十四萬元，
    而原告乙○○及丁○○二人遭抵銷之金額並不足渠應分擔之
    金額，故原告乙○○、丁○○二人請求被告移轉抵押權實屬
    無據。（二）陳進興遺留之債務並非因原告對被告之定期存
    款債權遭被告行使抵銷權而致消滅，實際上被告與原告四人
　　及張彩雲、陳志成共六人達成和解始為債務消滅之真正原因
  　，被告既係因與繼承人及連帶保証人和解而消滅陳進興之債
    務，而非因對原告之定期存款債權行使抵銷權致消滅陳進興
    之債務，則原告依民法第二百八十一條規定請求被告同意移
    轉抵押權實非有理」云云資為抗辯。並聲明：原告之訴駁回
    。
四、本件經協商並簡化爭點後（本院九十六年三月十三日言詞辯
    論筆錄），確認兩造不爭執及爭執之事項如下：
   【兩造不爭執事項】
    （一）被告與原告等人之被繼承人陳進興間借款9,000,000
          元之所有主、從債務（以下簡稱系爭債務），業經被
          告於民國93年9月7日與原告丙○○、原告甲○○及繼
          承人乙○○、丁○○等4人之存款，合計12, 884,039
          元主張抵銷。
　　（二）原告丙○○經被告抵銷之存款債權為6,140,646元、
  　　　　原告甲○○經與被告抵銷之存款債權為5,290,457元
    　　　。
    （三）台南市安南地政事務所以95年10月14日安南地所一字
          第0950009559號函釋本件如欲辦理抵押權移轉登記，
          須由兩造會同或經訴訟取得抵押權移轉確定判決辦理
          。
    （四）原告等人曾委託黃厚誠律師以95誠法字第1002號函請
          求被告會同辦理抵押權移轉登記，而被告委由張文嘉
          律師以95年11月1日函拒絕會同辦理。
    （五）以上事實，有原告提出之台南市農會95年11月27日南
          市農信字第952212號函、本院95年度移調字第33號調
          解筆錄、台南市安南地政事務所安南地所一字第
          095009559號函（以上均影本）各1紙、土地登記謄本7
          份、陳進興繼承系統表、除戶戶籍謄本及律師函各1份
　　　　 （本院卷九至三十九頁）為證，復為兩造所不爭，應堪
　　　　  信為真實。
  【爭執事項】
   一、被告與原告被繼承人陳進興間債務是否因被告與原告等
       人之存款債權抵銷而消滅？原告得否依民法第281 條之
       規定主張承受被告之抵押權？
   二、原告得否起訴請求判決被告會同辦理抵押權移轉登記？
五、茲就上開兩造爭執事項，分述本院得心證理由如下：
  （一）被告與原告被繼承人陳進興間債務是否因被告與原告等
       人之存款債權抵銷而消滅？原告得否依民法第281 條之
       規定主張承受被告之抵押權？
   　１被告與原告被繼承人陳進興間債務是否因被告與原告等
     　人之存款債權抵銷而消滅？
       按「繼承人對於被繼承人之債務，負連帶責任。繼承人
       相互間對於被繼承人之債務，除另有約定外，按其應繼
       分比例負擔之。」民法第1153條第1、2項定有明文。查
       被繼承人陳進興之繼承人為原告2人與訴外人乙○○、丁○○、陳大成、陳志成等6繼承人間內部對於被繼承人陳
       進興之債務依法應各負擔6分之1。復按「連帶債務人中
       之一人，因清償、代物清償、提存、抵銷或混同，致他
       債務人同免責任者，得向他債務人請求償還各自分擔之
       部分，並自免責時起之利息。」、「前項情形，求償權
       人於求償範圍內，承受債權人之權利。」、「抵銷，應
       以意思表示，向他方為之。其相互間債之關係，溯及最
       初得為抵銷時，按照抵銷數額而消滅。」民法第281條、
       第335條第1項亦分別定有明文。查本件原告2人與訴外人
       乙○○、丁○○、陳大成、陳志成等6人繼承被繼承人陳
       進興與被告間之系爭債務，被告於民國93年9月7日為抵
       銷之意思表示時，依上開民法第335條第1項之規定，系
       爭債務於焉消滅。被告與原告被繼承人陳進興間債務，
       亦因原告及其他繼承人之繼承及被告與原告等人之存款
       債權抵銷而消滅，自不待言。
　　２原告得否依民法第281條之規定主張，承受被告之抵押權
  　　？
       按「債權人繼承債務人財產，適用民法第三百四十四條
 　　　因混同而消滅其債之關係時，雖尚有其他共同繼承人，
   　　依民法第一千一百五十三條發生連帶債務之關係，而就
     　民法第二百七十四條，連帶債務中之一人因混同而消滅
       債務者，他債務人亦同免責任之規定觀之，自不影響於
       因混同而消滅之繼承債務之關係。惟其債權為設有抵押
       權者，則雖依民法第二百八十一條第二項，並參照同法
       第三百四十四條但書之規定，在其得向他債務人求償其
       各自分擔之部分及自免責時起之利息範圍內承受債權人
       之權利，可認原抵押權關於此部範圍內，仍有其存在，
       然其抵押權所及之範圍，自亦僅以此為限，而非仍然存
       在於原來全部債權之上。」最高法院51年台上字第2370
       號著有判例可資參照。查本件兩造曾因系爭債務以本院
       九十三年度訴字第一四二一號涉訟，而就被繼承人陳進
       興之系爭債務，原告及其他繼承人乙○○、丁○○、陳
       大成及陳志成因繼承關係本應負連帶清償責任，被告就
       系爭債務與原告2人及訴外人乙○○、丁○○之存款債權
       主張抵銷，並於本院95年6月23日95年度移調字第33號調
       解筆錄書立：「一、相對人陳志成、丙○○、甲○○、
       乙○○及丁○○繼承其被繼承人陳進興於民國八十四月
       二十四日向聲請人（即被告）借款新台幣玖佰萬元之所
       有主、從債務及相對人張彩雲之連帶保證債務，於民國
       九十三年九月七日聲請人以相對人乙○○、甲○○、丙○○及丁○○等四人之存款債權計新台幣壹仟貳佰捌拾
       捌萬肆仟零參拾玖元，主張抵銷後，全部消滅。．．．
       」，有調解筆錄影本一紙（本院卷，九至十頁）可稽，
       並據本院依職權調取上開調解卷及本院九十三年訴字第
       一四二一號民事卷宗核閱無訛，益徵原告等人因繼承被
       繼承人進興之連帶債務確係因抵銷而消滅，被告抗辯：
       被告與原告及其他被繼承人及訴外人張彩雲達成和解始
       為債務消滅之真正原因，被告既係因與繼承人及連帶保
       証人和解而消滅陳進興之債務，而非因對原告之定期存
       款債權行使抵銷權致消滅陳進興之債務，則原告依民法
       第二百八十一條規定請求被告同意移轉抵押權實非有理
       」云云，即屬無據，要非可採。
  　２原告得否起訴請求判決被告會同辦理抵押權移轉登記？
      查原告2人為辦理本件抵押權移轉登記，前向台南市安南
      地政事務所函請釋示，經該地政事務所覆函表示須雙方會
      同檢附他項權利移轉契約等相關證件辦理或經訴訟取得抵
      押權移轉確定判決辦理，有台南市安南地政事務所95年10
      月14日安南地所一字第0950009559號函（本院卷，二十四
      頁）可稽；嗣原告再以律師函向被告請求會同辦理抵押權
      移轉登記，惟遭被告以九十五年十一月一日以律師函拒絕
      。是以原告主張伊提起本件訴訟，請求被告移轉登記如附
      表所示之抵押權權利範圍，自有權利保護之必要一節，尚
      非無據。
六、綜上所述，被告所辯俱無理由，從而，原告本於繼承、連帶
    債務及抵銷法律關係起訴請求被告應會同原告丙○○、甲○○二人將如附表所示土地被告之抵押權分別移轉登記予原告
    丙○○00000000分之0000000、甲○○00000000分之0000000
    ，為有理由，應予准許。
七、因本案事證已臻明確，兩造其餘主張陳述及所提之證據，均
    毋庸再予審酌，附此敘明。
八、結論：原告之訴為有理由，依民事訴訟法第78條，判決如主
文。
中　　華　　民　　國　　96　　年　　3 　　月　　27　　日
                  民事第三庭    法　官　孫玉文
 附表
┌──────┬──────┬─────┬────┬─────┐
│ 土地坐落   │  被告抵押權│ 最高限額 │        │被告抵押權│
│            │  登記日期  │新台幣：元│義務人  │（權利登記│
│            │            │          │        │範圍）    │
├──────┼──────┼─────┼────┼─────┤
│台南市安南區│ 82年2月26日│5,400,000 │陳進興  │ 全部     │
│和農段568地 │            │          │        │          │
│號          ├──────┼─────┼────┼─────┤
│            │ 84年7月21日│10,800,000│ 同上   │ 全部     │
├──────┼──────┼─────┼────┼─────┤
│台南市安南區│            │          │        │          │
│和農段611地 │ 84年7月21日│10,800,000│ 同上   │ 全部     │
│號          │            │          │        │          │
├──────┼──────┼─────┼────┼─────┤
│台南市安南區│            │          │        │          │
│和農段612地 │ 84年7月21日│10,800,000│ 同上   │ 全部     │
│號          │            │          │        │          │
├──────┼──────┼─────┼────┼─────┤
│台南市安南區│ 73年1月28日│200,000   │ 同上   │ 33168分  │
│和農段613地 │            │          │        │ 之13735  │
│號          ├──────┼─────┼────┼─────┤
│            │ 82年2月26日│5,400,000 │ 同上   │ 33168分  │
│            │            │          │        │ 之13735  │
│            ├──────┼─────┼────┼─────┤
│            │ 84年7月21日│10,800,000│ 同上   │ 33168分  │
│            │            │          │        │ 之13735  │
├──────┼──────┼─────┼────┼─────┤
│台南市安南區│ 82年2月26日│5,400,000 │ 同上   │ 2分之1   │
│和農段614地 ├──────┼─────┼────┼─────┤
│號          │ 84年7月21日│10,800,000│ 同上   │ 2分之1   │
├──────┼──────┼─────┼────┼─────┤
│台南市安南區│ 73年1月28日│200,000   │ 同上   │ 2分之1   │
│和農段615地 ├──────┼─────┼────┼─────┤
│號          │ 82年2月26日│5,400,000 │ 同上   │ 2分之1   │
│            ├──────┼─────┼────┼─────┤
│            │ 84年7月21日│10,800,000│ 同上   │ 2分之1   │
├──────┼──────┼─────┼────┼─────┤
│台南市安南區│ 82年2月26日│5,400,000 │ 同上   │ 全部     │
│和農段720地 ├──────┼─────┼────┼─────┤
│號          │ 84年7月21日│10,800,000│ 同上   │ 全部     │
└──────┴──────┴─────┴────┴─────┘
以上正本係照原本作成
如對本判決上訴，須於判決送達後20日內向本院提出上訴狀
中　　華　　民　　國　　96　　年　　3 　　月　　27　　日
                                書記官　黃敏純
